【裁判字號】    99,消債抗,14
【裁判日期】    990917
【裁判案由】    聲請更生程序
【裁判全文】
臺灣澎湖地方法院民事裁定            99年度消債抗字第14號
抗  告  人  萬泰商業銀行股份有限公司
法定代理人  丁○○
代  理  人  乙○○
            甲○○
相  對  人  丙○○
上列抗告人因聲請更生程序事件，對於中華民國99年4月7日本院
98年度執消債更字第30號裁定提起抗告，本院裁定如下：
    主    文
抗告駁回。
抗告程序費用新臺幣壹仟元由抗告人負擔。
    理    由
一、本件抗告意旨略以：雖金錢扶養乃為人子女盡孝親方式之一
    ，惟應審酌自身經濟能力並得改以其他方式為之，況按受扶
    養權利者，以不能維持生活而無謀生能力者為限，民法第
    1117條第1項定有明文，又同條第2項規定，前項無謀生能力
    之限制，於直系血親尊親屬，不適用之，即直系血親尊親屬
    受扶養者，仍須以不能維持生活者為限（最高法院87年度台
    上字第1696號判決意旨參照），次按因負擔扶養義務而不能
    維持生活者，免除其義務；扶養之程度，應按受扶養權利者
    之需要與負扶養義務者之經濟能力及身份定之，民法第1118
    條前段、第1119條亦分別定有明文。本件相對人之父母是否
    真已無法維持其生活，或另有其他兄弟姊妹等扶養義務人得
    共同分擔扶養費用，尚待查證確認？若2人已受領政府津貼
    補助款、年金等，亦應先剔減此數額，再作扶養數額之計算
    較為妥適。又相對人並未陳報有關住屋之支出，以相對人一
    人負債近300萬元之情形而論，端不可能由相對人一人不當
    消費所致，其中是否有變相累積家庭資產而債留一人之嫌，
    尚非無疑。再者，消費者債務清理條例雖期望使負債累累難
    以自力重建經濟生活之債務人得有更生的機會，然並無意保
    證每一債務人均能維持其原來之生活水準，其係在保障債務
    人最低生活水準之前提下，使債務人盡力清償以獲得更生之
    機會，是債務人生活費用之支出，只需得以維持其最低生活
    水準即可，不應由債務人任意主張，故相對人個人合理生活
    支出應以內政部主計處所頒佈之99年度台灣省每人每月不含
    房租最低生活標準新台幣（下同）7,028元來計算，是相對
    人提出每月支出高達14,500元，實不可取，而相對人既自認
    無力清償債務而須聲請更生程序，倘若更生期間生活水準與
    過往無異，難謂公平合理，是法院切勿僅以相對人片面所述
    之收支及家庭狀況作為更生認可之主要考量，應再就各債權
    人所提之意見詳加審查，並命相對人重新提出合理之更生方
    案，否則即與消費者債務清理條例之立法意旨背道而馳，原
    裁定對抗告人之債權影響甚鉅，難以令人信服，為此提起抗
    告，請求廢棄原裁定，另為適法之裁定等語。
二、按消費者債務清理條例之制定，乃為使負債務之消費者得依
    本條例所定程序清理其債務，以調整其與債權人及其他利害
    關係人之權利義務關係，保障債權人之公平受償，謀求消費
    者經濟生活之更生及社會經濟之健全發展，此乃消費者債務
    清理條例第1條所明定。是以，除有消費者債務清理條例第
    63條第1項、第64條第2項所定之情形外，法院得斟酌裁量認
    可更生方案。
三、經查：
  (一)本件相對人聲請更生，前經本院以98年度消債更字第3號民
    事裁定開始更生程序在案，業經本院依職權調卷核對無訛。
    查相對人現任職於澎湖縣農會，此有澎湖縣農會臨時人員僱
    用契約書在卷可稽，則相對人確有固定薪資所得足堪認定。
    且依該契約書，其每月薪水為16,633元，扣除勞健保513元
    後則為16,120元。至於年終獎金等其餘收入並非每月平均發
    放，倘將之納入年度所得以計算其月平均收入，則於發放年
    終獎金前，相對人每月並無足夠之資力先行墊付多餘之應償
    還金額。又將相對人必要支出以外之所得收入全數納入清償
    債務之範圍，易使相對人因細故而無法依約履行，非但有違
    更生程序設立意旨，亦有害相對人及抗告人雙方之利益，足
    見相對人每月所得應以16,120元為適當，合先敘明。
  (二)按直系血親相互間互負扶養義務。受扶養權利者，以不能維
    持生活而無謀生能力者為限。前項無謀生能力之限制，於直
    系血親尊親屬不適用之。民法第1114條第1款、第1117條第
    1項、第2項定有明文。次按負扶養義務者有數人而其親等同
    一時，應各依其經濟能力，分擔義務。民法第1115條第3項
    亦有明定。查本件相對人之父陳高發、母魏秋香雖有資產及
    4名子女，然因陳高發曾為整修漁船向澎湖縣農會借貸25萬
    元，而魏秋香無業、98年收入為2,000元、名下不動產設有
    250萬元之最高限額抵押權，且2人其餘子女即相對人之兄姐
    弟因各有子女須扶養，家庭負擔沉重，平時未予父母現金、
    僅購買東西予父母，有相對人提出之戶籍謄本、財政部臺灣
    省南區國稅局98年度綜合所得稅各類所得資料清單及財產歸
    屬資料清單在卷可稽，並經本院依職權調取相關卷宗核閱屬
    實，是相對人主張每月須支出父母扶養費用2,000元，應屬
    合理。至於抗告人主張若相對人父母已受領政府津貼補助款
    、年金等，應先剔減，再作扶養數額之計算較為妥適乙節，
    綜觀本件相關卷證，並無證據顯示陳高發、魏秋香領有老人
    年金及其他補助，且抗告人亦未舉證證明，自難遽謂相對人
    得減免此部分之費用負擔，聲明人前開主張，尚非可採。
  (三)抗告人復主張相對人並未陳報有關住屋之支出，以相對人一
    人負債近300萬元之情形而論，端不可能由相對人一人不當
    消費所致，其中是否有變相累積家庭資產而債留一人之嫌，
    尚非無疑云云，並未舉證以供本院審酌，已難驟採；且更生
    方案在於以債務人現有之資力，盡最大能力提出清償方案，
    至於債務人過往之消費情況（是否恣意揮霍無度或浪費），
    乃是日後可否免責之判斷依據，非於更生方案時所需考量者
    ，故抗告人上開主張，亦無可採。
  (四)本院審酌相對人每月所得為16,120元，扣除其所提出之更生
    方案為每月平均清償7,500元（每3月為1期、每期22,500元
    ，平均每月22,500÷3＝7,500）、父母扶養費用2,000元後
    ，僅餘6,620元可供相對人作為個人生活費用等情；復參酌
    相對人願將所提出更生方案之清償期延長為8年，以提高其
    清償之成數，已相當程度保障債權人之利益及公平受償之機
    會等情，足證相對人已盡其最大之努力及誠信以清償債務，
    應可認該清償方案之清償條件核屬公允、適當、可行，且無
    同條例第64條第2項及第63條第1項所定不應認可之消極事由
    存在。從而，原審予以認可該更生方案，於法並無不合。綜
    上所述，抗告人指摘原裁定不當，求予廢棄，無理由，應予
    駁回。
四、據上論結，本件抗告為無理由，依消費者債務清理條例第11
    條第2項、第15條，民事訴訟法第495條之1第1項、第449 條
    第1項、第95條、第78條，裁定如主文。
中    華    民    國    99    年    9     月    17    日
                  民事庭  審判長法  官  管安露
                                法  官  陳順輝
                                法  官  李宛玲
以上正本係照原本作成。
本裁定不得抗告。
中    華    民    國    99    年    9     月    17    日
                                書記官  劉竹苞

司法院資訊處製作；財團法人民間司法改革基金會備份。
